臺灣高等法院高雄分院民事判決
111年度上易字第42號
上  訴  人  黃水玉  

被 上訴 人  黃鴻哲  
訴訟代理人  葉銘進律師
上列當事人間請求拆屋還地等事件，上訴人對於中華民國110年1
1月3日臺灣屏東地方法院109年度訴字第596號第一審判決提起上
訴，本院於民國111年4月6日言詞辯論終結，判決如下：
    主  文
原判決廢棄。
核定上訴人就如附圖所示編號1709⑴面積七一平方公尺之A 建物
、編號1709⑵面積一六平方公尺之B 建物占用坐落屏東縣○○○○段○
○○○地號土地，自民國一一０年三月十一日起至上開房屋得使用期
限止，每月應給付之租金如附表一所示。　　
被上訴人其餘之訴均駁回。
第一、二審訴訟費用由上訴人負擔百分三十，餘由被上訴人負擔
。
    事實及理由
壹、程序部分：
一、按當事人提起預備合併之訴，原告先位之訴勝訴，備位之訴
    部分雖未受裁判，惟經先位之訴被告合法上訴時，備位之訴
    即生移審之效力，並於先位之訴無理由時，應就後位之訴加
    以裁判。查被上訴人於原審起訴請求拆除屏東縣○○鄉○○段00
    00地號土地（下稱系爭土地）上如附圖所示之A、B建物（下
    合稱系爭建物），並陳明如認上訴人就系爭土地有法定地上
    權或租賃權，亦應支付地租，且租賃期間亦應由法院判決定
    之等語，並與所為不當得利之請求均同為下述起訴時所為訴
    之聲明㈡所示（見原審卷第160、161頁、本院卷第74頁）。
    核其所為主張，實為客觀預備合併之訴（即先位聲明請求拆
    屋還地並給付不當得利，備位聲明請求給付租金），原審就
    先位之訴判決被上訴人勝訴，上訴人不服提起上訴，並提出
    新攻擊防禦方法（詳後述），依前揭說明，被上訴人於原審
    所提備位之訴同生移審效力，合先敘明。
二、按當事人於第二審不得提出新攻擊或防禦方法，但如不許其
    提出顯失公平者，不在此限，民事訴訟法第447條第1項第6
    款定有明文。查上訴人於本院始依民法第425條之1之規定，
    辯以其所有之系爭建物，與被上訴人其後所取得之系爭土地
    間有租賃關係，係屬於二審提出新攻擊防禦方法，又上訴人
    雖於原審經承審法官詢問時，表示不主張民法第425條之1之
    租賃關係等語（見原審卷第268頁），然既未為捨棄此部分
    抗辯及主張，再審酌上訴人係民國28年6月間出生，初職肄
    業，有上訴人個人戶籍資料可參（見本院卷末證物袋），未
    具法律專業，難認其明確知悉於原審所陳不主張租賃關係法
    律關係之利弊，以及民法第425條之1與法定地上權間法定要
    件之差異，又因此部分之抗辯攸關上訴人是否得拒絕拆除系
    爭建物，如不許於本院提出，對其有顯失公平之虞，是依上
    開規定，應准許其提出，同先予敘明。
貳、實體部分：
一、被上訴人起訴主張：伊因法院拍賣取得系爭土地所有權，然
    系爭建物無權占用系爭土地如附圖1709⑴A 及編號1709⑵B部
    分所示（占用面積各為71、16平方公尺）。上訴人既為系爭
    建物之事實上處分權人，復無合法占有系爭土地之權源，已
    對被上訴人所有權之行使有所妨害。為此，依民法第767條
    第1項前段、中段規定請求上訴人將系爭建物拆除後返還土
    地予被上訴人。又上訴人無合法權源占有系爭土地，即屬獲
    有相當於租金之利益，使被上訴人無法使用系爭土地而受有
    損害，被上訴人自得請求上訴人返還相當於租金之不當得利
    。為此，依土地法第105條準用同法第97條第1項規定，請求
    自104年9月1日起以系爭土地之申報地價每平方公尺新臺幣
    （下同）712元之年息10％計算，被上訴人每年得請求被告給
    付相當於租金之不當得利金額為6,194元，爰依民法第179條
    之規定，請求上訴人返還其利益。又如上訴人就系爭土地有
    法定地上權或租賃權，亦應支付地租，且租賃期間亦應由法
    院判決定之等語。並聲明：㈠上訴人應將坐落系爭土地上如
    附圖所示系爭建物拆除，並將上開土地返還被上訴人；㈡上
    訴人應自104年9月1日起按年於每年9月1日給付被上訴人6,1
    94 元，其於109年8月1日以前已到期部分金額，應自起訴狀
    繕本送達翌日起至清償日止，按年息5％計算之利息；其自10
    9 年8月1日起應按年給付之金額，應各自該年度9月1日起至
    返還系爭土地予被上訴人之日或法院所定期限日止按年息5％
    計算之利息。
二、上訴人則以：民法第425條之規定，系爭建物對於系爭土地
    有租賃權，被上訴人無權請求拆除等語，資為抗辯。並聲明
    ：㈠被上訴人之訴及假執行之聲請均駁回。
三、原審判決如附件所示。上訴人不服提起上訴，聲明：㈠原判
    決不利於上訴人部分廢棄；㈡上開廢棄部分，被上訴人於第
    一審之訴駁回。被上訴人則略稱：原審判決並無違誤，如認
    兩造間就系爭土地存有租賃關係，上訴人無庸拆屋還地，爰
    請求自拍定時起至系爭房屋不能使用之日止租金，租金金額
    主張應依土地法規定以申報地價年息10％計算等語，並聲明
    ：上訴駁回。
四、不爭執事項：
  ㈠附圖所示之系爭建物坐落於系爭土地上，又系爭建物為上訴
　  人之父親黃三和於50幾年間所起造，黃三和於75年間去世後
　  ，由上訴人取得系爭建物之事實上處分權。
　㈡上訴人於73年10月5 日因農地重劃取得系爭土地所有權，系
　  爭土地於74年6 月25日拍賣由訴外人黃貴梁取得所有權，然
　  系爭建物並未一併經法院拍賣，系爭建物之事實上處分權仍
　  為上訴人所有。
　㈢黃貴梁於83年9月16日出售系爭土地予鴻然營造有限公司（
　  下稱鴻然營造公司）。上訴人再於83年9月23日將系爭建物
　  事實上處分權出售予鴻然營造公司。
　㈣鴻然營造公司於105年8月11日更名為程凱營造有限公司（下
　  稱程凱營造公司），程凱營造公司並於105年9月1日出售系
　  爭建物之事實上處分權予上訴人。
五、因上訴人上訴後不再為法定地上權之抗辯，而僅以系爭建物
    與系爭土地間依民法第425條之1之規定，已存在租賃關係（
    見本院卷第74頁），是本件爭點即在於：
　㈠系爭建物與系爭土地是否成立民法第425條之1之租賃關係？
　㈡系爭建物與系爭土地如成立租賃關係，租金數額及租賃期間
    以若干為當？
六、本院之判斷：
　㈠系爭建物與系爭土地是否成立民法第425條之1之租賃關係？
　⒈按土地及其土地上之房屋同屬一人所有，而僅將土地或僅將
    房屋所有權讓與他人，或將土地及房屋同時或先後讓與相異
    之人時，土地受讓人或房屋受讓人與讓與人間或房屋受讓人
    與土地受讓人間，推定在房屋得使用期限內，有租賃關係。
    其期限不受第449條第1項規定之限制。前項情形，其租金數
    額當事人不能協議時，得請求法院定之。民法第425條之1定
    有明文。而所為「得使用期限」，係指至房屋不堪使用時為
    止之期限。另上揭條文雖以「所有權讓與」為明文，然未辦
    登記建物因無法辦理所有權移轉登記，而僅得以事實上處分
    權讓與，受讓人所取得之事實上處分權，較之所有權人之權
    能，實屬無異，依上開法條立法意旨，所謂「所有權讓與」
    ，解釋上應包括就無法辦理所有權登記之土地或建物受讓事
    實上處分權之情形，始符法意。
　⒉經查，被上訴人係於98年6月23日，向臺灣屏東地方法院（下
    稱屏東地院）投標標得當時為鴻然營造公司所有之系爭土地
    ，並於同年7月9日取得權利移轉證書，此經本院調取屏東地
    院97年度執字第30356號執行卷宗核閱無訛，被上訴人並於9
    8年7月14日辦竣系爭土地所有權移轉登記，有土地登記謄本
    可佐（見原審卷第23頁）。因系爭建物之事實上處分權當時
    亦為鴻然營造公司所有（見不爭執事項㈢、㈣），依民法第42
    5條之1之規定及前揭論述，鴻然營造公司與被上訴人間，就
    系爭建物所占用系爭土地，於系爭建物可使用期限內即有租
    賃關係。其後鴻然營造公司於105年9月1日再將系爭建物之
    事實上處分權移轉予上訴人（見不爭執事項㈣），上訴人自
    承受前開租賃關係。參以被上訴人亦不爭執本件事實上符合
    系爭土地及系爭建物原同屬一人所有，而僅將土地所有權讓
    與被上訴人之情形（見原審卷第100頁）。綜上，兩造間於
    系爭建物得使用限內，就系爭建物所占用系爭土地之部分，
    已成立租賃關係。
　⒊被上訴人雖稱系爭建物興建迄今已逾60餘年，如依屏東縣之
    地價調查用建築改良物耐用年數及折舊表所示，應已逾得使
    用年限云云。惟系爭建物是否仍在可使用期限內，應依建物
    通常使用之實際情況審酌之，被上訴人所稱屏東縣建築改良
    物耐用年數及折舊表，既係用於進行地價調查，自不足以作
    為認定系爭建物已逾使用期限而達不堪使用之程度。查系爭
    建物外觀尚稱完整而無破損，其內尚有部分傢俱，且有燈光
    照明，內部油漆雖少部分呈斑駁狀，然無礙一般使用，有系
    爭建物照片可憑（見原審卷第93頁、第151-157頁、第219-2
    29頁），且原審至現場履勘時，系爭建物由上訴人使用中，
    有勘驗筆錄可證（見原審卷第112頁），足證系爭建物尚在
    可使用期限內，被上訴人稱系爭建物已逾使用期限云云，既
    未提出其他證據，自不可採。
　⒋綜上，兩造就系爭建物所占用系爭土地之部分，依民法第425
    條之1之規定，既存在租賃關係，上訴人所有事實上處分權
    之系爭建物占用系爭土地，自有合法權源，且未因占用系爭
    土地而獲不當利益，被上訴人依民法第767條之規定請求拆
    除系爭建物，並將所占用之土地返還予被上訴人，併依民法
    第179條之規定，請求上訴人給付至系爭建物拆除前占用系
    爭土地之不當得利，均無理由而不應准許。　
　㈡系爭建物與系爭土地如成立租賃關係，租金數額及租賃期間
    以若干為當？　
  ⒈按城市地方房屋之租金，以不超過土地及其建築物申報總價
    年息10％為限；且此項規定，於租用基地建築房屋準用之，
    土地法第97條第1項及第105條分別定有明文。又所稱土地價
    額，依土地法施行法第25條規定，係指法定地價，即土地法
    第148 條所定土地所有權人依土地法所申報之地價，土地所
    有權人未於公告期間申報地價者，以公告地價80％為其申報
    地價，公有土地以各該宗土地之公告地價為申報地價，免予
    申報，平均地權條例第16條前段及其施行細則第21條前段分
    別定有明文。而上開規定以年息10％為限，乃指租金之最高
    限額而言，非謂所有租金必須照申報價額年息10％計算之，
    即基地租金之數額，除以基地申報地價為基礎外，尚須斟酌
    基地之位置，工商業繁榮之程度，承租人利用基地之經濟價
    值及所受利益等項，並與鄰地租金相比較，以為決定。
　⒉兩造就系爭土地既有法定租賃關係存在，業如前述，又不能
    協議租金，被上訴人訴請法院定其租金，即無不合。經查，
    系爭土地位在屏東縣萬丹鄉巖仔路58巷之巷道內，商業機能
    及交通便利性均普通，鄰近亦無公共設施，此有原審勘驗筆
    錄及空照圖在卷可參（見原審卷第112、115頁），是審酌前
    開基地位置等因素後，認被上訴人主張租金應依申報地價年
    息10％計算，實屬過高，認應核定如附表一所示租金為適當
    ，是被上訴人就如附表一示範圍內所為請求核定租金數額，
    為有理由，應予准許；逾上開核定範圍，為無理由，不應准
    許，應予駁回。
　⒊另按請求法院核定地租，屬形成之訴，在法院核定之前，固
　　無從為租金之給付，惟為達訴訟經濟目的，被上訴人固非不
　　得同時提起上開形成之訴及給付之訴，然必先經法院核定地
　　租數額後，被上訴人始得據以請求上訴人如數給付。次按請
　　求法院酌定地租之訴，屬形成之訴，僅得自請求酌定之意思
　　表示送達上訴人之日起算，不得溯及請求酌定該意思表示前
　　之地租。故本件核定之每月租金應自請求法院酌定時即被上
　　訴人提出備位主張之書狀送達至上訴人之日，即110年3月11
　　日起算（見原審卷第173 頁），被上訴人逾此起算日之請求
　　部分，自無理由。準此，本件既已核定租金如前，被上訴人
　　依租賃關係請求上訴人應自110年3月11日起至系爭房屋得使
　　用期限為止，按月給付如附表一所示租金，為有理由，應予
　　准許；逾此部分之請求，為無理由，不應准許。
七、綜上所述，被上訴人依民法第767條第1項及第179條規定，
    先位請求上訴人拆屋還地及給付不當得利，為無理由；另依
    民法第425條之1規定，備位請求上訴人應自110年3月11日起
    至系爭房屋得使用期限為止，按月給付如附表一所示租金，
    為有理由，應予准許；逾此部分之請求，則無理由，不應准
    許而應予駁回。從而，原審未及審酌上訴人所為民法第425
    條之1之抗辯，而判命被上訴人先位勝訴，即有未洽，上訴
    意旨指摘原判決此部分不當，求予廢棄改判，為有理由，爰
    由本院廢棄改判如主文第2項所示，並合併駁回被上訴人先
    位之訴及其餘備位之訴。因本件訴訟標的價額未逾150萬元
    ，為不得上訴第三審之事件，本院判決後即告確定，爰不另
    依被上訴人之聲請而為供擔保免為假執行之諭知；又本件事
    證已明，兩造其餘攻防及證據，經斟酌後認為均不足以影響
    本判決之結果，爰不逐一論列，均併敘明之。
八、據上論結，本件上訴為一部有理由、一部無理由，依民事訴
    訟法第449條第2項、第1項、第450條、第79條、第463條，
    判決如主文。 
中　　華　　民　　國　　111 　年　　4 　　月　　27　　日
                          民事第二庭
                               審判長法  官  黃國川
                                     法  官  何佩陵
                                     法  官  李怡諄
以上正本證明與原本無異。
本件不得上訴。
中　　華　　民　　國　　111 　年　　4 　　月　　27　　日
                                     書記官  梁美姿
附表一：核定每月租金
（依屏東縣○○鄉○○段0000地號土地自110年3月11日起之各該年度申報地價）×（占用面積87平方公尺）×年息5％×（申報地價之各該年度內，占用上開土地之期間）÷12  
附件：
上訴人應將坐落於屏東縣○○鄉○○段○○○○地號土地上如附圖所示編
號1709⑴面積七一平方公尺之A 建物、編號1709⑵面積一六平方公
尺之B 建物拆除，並將土地返還被上訴人。
上訴人應給付被上訴人新臺幣壹萬伍仟壹佰貳拾貳元，及自民國
一○九年十月七日起至清償日止，按年息百分之五計算之利息。
上訴人應自民國一○九年八月一日起至將前項土地返還被上訴人
之日止，按年給付被上訴人新臺幣參仟零玖拾柒元，及各自次年
八月二日起至清償日止，按年息百分之五計算之利息。
被上訴人其餘之訴駁回。
訴訟費用由上訴人負擔。
本判決第一項於被上訴人以新臺幣壹拾貳萬肆仟柒佰元供擔保後
，得假執行。但上訴人如以新臺幣參拾柒萬肆仟壹佰元為被上訴
人預供擔保，得免為假執行。
本判決第二項得假執行。但上訴人如以新臺幣壹萬伍仟壹佰貳拾
貳元為被上訴人預供擔保，得免為假執行。
本判決第三項就已到期部分得假執行。但上訴人如以新臺幣參仟
零玖拾柒元為被上訴人預供擔保，得免為假執行。
被上訴人其餘假執行之聲請駁回。